【裁判字號】    91,再易,33
【裁判日期】    920430
【裁判案由】    支付支票
【裁判全文】
臺灣高雄地方法院民事判決  九十一年再易字第三三號
    再審原告    甲○○
    再審被告    高雄銀行股份有限公司
    法定代理人  蘇朝山
右當事人間請求支付支票事件，再審原告對於民國九十一年十月三十一日本院九十一
年度再易字第二九號確定判決提起再審之訴，本院判決如左：
    主      文
再審之訴駁回。
再審訴訟費用由再審原告負擔。
    事      實
甲、再審原告方面：
一、聲明：
  (一)鈞院民國八十年度簡字第五七號、八十年度簡上字第一０二號、八十年度再簡上
    字第六號、第十一號、八十一年度再簡上字第五號、第十九號、第二四號、八十
    二年度再簡上字第九號、第十一號、第十四號、八十三年度再簡上字第一號、第
    九號、八十四年度再簡上字第一號、第二號、第六號、第九號、八十五年度再簡
    上字第四號、第五號、第八號、八十六年度再易字第四號、第十號、八十七年度
    再易字第十一號、八十八年度再易字第十九號、八十九年度再易字第二五號、九
    十年度再易字第二二號、九十一年度再易字第二０號及第二九號確定判決，均廢
    棄。
  (二)再審被告應將訴外人劉肇漳所簽發之高雄市銀行營業部如附表所示期日、金額及
    付款人之支票（下簡稱：系爭支票）共計二十八紙返還再審原告。如無法返還系
    爭支票時，應給付再審原告新台幣（下同）九萬零八百零四元，及各自如附表所
    示利息起算日起至清償日止，按週年利率百分之五計算之利息。
  (三)再審及前審訴訟費用由再審被告負擔。
二、陳述：
  (一)鈞院九十一年度再易字第二九號判決（下簡稱：原判決）第一頁第一行稱：「民
    事裁定」，第一頁第七行稱：「本院判決」，第六頁第十三行稱：「判決駁回」
    ，請更正。
  (二)最高法院八十年台再字第六四號判例：「民事訴訟法第四百六十九條第一項第一
    款所謂適用法規顯有錯誤... 包括確定判決顯有消極的不適用法規及積極的適用
    不當情形在內」，亦即判決所認定之事實，違背法規或不能適用法規，即有適用
    法規顯有錯誤之適用，與原判決所引用最高法院八十四年台上字第二四七０號判
    例意旨不同，二者顯有區別。
  (三)查鈞院八十年度簡上字第一０二號判決事實欄項下記載再審原告之陳述為：「系
    爭支票均是由上訴人（即再審原告）背書後直接交予被上訴人（即再審被告）」
    等語；理由項下記載：「系爭二十八張支票係由訴外人劉肇漳簽發，經上訴人背
    書後交予被上訴人．．，復為被上訴人所不爭，是原告主張之事實，堪信為真實
    。」等情；該判決違背民事訴訟法第二百二十六條第三項判決理由下未記載攻擊
    方法及法律上意見，適用法規顯有錯誤。原判決（九十一年度再易字第二九號判
    決）謂：「系爭二十八紙支票乃係由訴外人劉肇漳向再審被告借款後，由其簽發
    並經該借款之連帶保證人即訴外人劉君權及再審原告背書後，交予再審被告持有
    。」等詞，核均屬違背民事訴訟法第四百九十六條至第四百九十八條不得重新認
    定事實，同法第二百八十條視同自認規定，適用法規顯有錯誤。
  (四)再審被告僅有一個債權，收受現金清償外，又收受系爭支票亦即收受二個給付，
    即有不當得利。支票為有價證券，移轉過程中發生權利義務，系爭支票係由再審
    原告直接交付再審被告，該支票自應返還再審原告，原確定判決認定再審被告並
    無不當得利，即違背民法第一百七十九條規定及最高法院四十九年台上字第三三
    四號判例，適用法規顯有錯誤。
  (五)再審原告未行使票據法第一百四十四條準用同法第一百條第一項規定請求交付支
    票，原判決適用法規顯有錯誤。
  (六)綜上所述，原判決有民事訴訟法第四百九十六條第一項第一款規定之適用法規錯
    誤之情形，為此，提起再審之訴。
乙、再審被告方面：
  一、聲明：如主文所示。
  二、陳述：伊占有系爭二十八張支票並無不當得利，該支票並未滅失，同意返還再
      審原告。
丙、本院依職權調閱本院八十年度簡字第五七號、八十年度簡上字第一０二號、八十
    年度再簡上字第六及十一號、八十一年度再簡上字第五、一九及二四號、八十二
    年度再簡上第九、十一、及十四號、八十三年度再簡上字第一及九號、八十四年
    度再簡上字第一、二、六、九號、八十五年度再簡上字第四、五及八號、八十六
    年度再易字第四及十號、八十七年度再易字第十一號、八十八年度再易字第十九
    號、八十九年度再易字第二五號、九十年度再易字第二二號、九十一年度再易字
    第二０及二九號等卷宗。
    理      由
一、按不得上訴之判決，於宣示時確定；再審之訴，應於三十日之不變期間內提起；
    前項期間，自判決確定時起算，但再審理由知悉在後者，自知悉時起算，民事訴
    訟法第三百九十八條第二項、第五百條第一項、第二項定有明文。經查，原確定
    判決為不得上訴之二審確定判決，該確定判決於九十一年十月三十一日宣示，再
    審原告於同年十一月八日收受判決正本，此經本院依職權調閱本院九十一年度再
    易字第二九號民事卷宗核閱無訛，則再審原告於同年月十三日以原確定判決有民
    事訴訟法第四百九十六條第一項第一款之再審事由具狀提起本件再審之訴，尚未
    逾三十日之不變期間，合先敘明。
二、次按再審之訴顯無再審理由者，得不經言詞辯論，以判決駁回之。民事訴訟法第
    五百零二條第二項定有明文。又按民事訴訟法第四百九十六條第一項第一款所謂
    ：「適用法規顯有錯誤者」，係指確定判決所適用之法規顯然不合於法律規定，
    或與司法院現尚有效及大法官會議之解釋，或最高法院尚有效之判例顯然違反者
    ，並不包括取證據不當或認定事實錯誤之情形在內。最高法院六十年度台再字第
    一七０號判例、六十九年度台再字第一三一號判決及七十年度台再字第一０六號
    判決意旨足資參照。又確定判決消極的不適用法規，顯然影響裁判者，自屬於民
    事訴訟法第四百九十六條第一項第一款所規定之適用法規顯有錯誤之範圍，惟確
    定判決消極的不適用法規，對於裁判顯然無影響者，不得據為再審理由，司法院
    大法官會議亦著有釋字第一七七號解釋可供參酌。
三、再審原告以本院九十一年度再易字第二九號確定判決有民事訴訟法第四百九十六
    條第一項第一款之適用法規顯有錯誤為由提起本件再審之訴。經查：
  (一)本院九十一年度再易字第二九號民事判決，於該判決第一頁第一行誤載為：「民
    事裁定」，依民事訴訟法第二百三十二條第一項規定，乃為顯然之誤寫錯誤，爰
    由原審依職權更正即可。
  (二)原判決所引用之最高法院八十四年台上字第二四七０號判例意旨：解釋所謂民事
    訴訟法第四百九十六條第一項第一款之適用法規顯有錯誤之情形為：「係指確定
    判決所適用之法規，顯然不合法律或與現尚有效之解釋或最高法院現有效之判例
    顯然違反者而言，並應以確定判決所認定之事實為基礎，以判斷其適用法規是否
    顯有錯誤」，此核與再審原告所主張之最高法院八十年度台再字第六四號裁判意
    旨：「民事訴訟法第四百九十六條第一項第一款所謂適用法規顯有錯誤，係指確
    定判決就事實審法院所確定之事實適用法規顯有錯誤而言。其適用法規顯有錯誤
    之內容，應包括確定判決顯有消極的不適用法規及積極的適用不當兩種情形在內
    ，至事實審法院認定事實錯誤，調查證據欠周或判決不備理由，雖得於判決確定
    前據為提起上訴之理由，究與適用法規顯有錯誤有別，當事人不得據以提起再審
    之訴」等語，二者均在闡述民事訴訟法第四百九十六條第一項第一款所謂適用法
    規錯誤之情形，應以原確定判決所認定之事實為基礎，以判斷該判決所適用之法
    規有無錯誤之情形，並無不同，原判決自無適用法規錯誤之情事。
  (三)原確定判決認定訴外人劉肇漳因向再審被告借款，乃簽發六十張支票（包括附表
    所示系爭支票二十八張，其餘三十二張業經再審被告提示兌現），並經該借款之
    連帶保證人劉君權及再審原告背書後交予再審被告持有，而再審原告背書之目的
    ，係因伊擔任劉肇漳向再審被告借貸債務之連帶保證人，乃應再審被告之要求，
    在系爭支票上背面背書等情，乃依民事訴訟法第二百二十二條第一項規定，斟酌
    兩造全辯論意旨及調查證據結果，參以證人劉肇漳於本院八十年度簡上字第一０
    二號案件審理中到庭結證之情節（見該卷第七一頁以下）而依職權認定之事實。
    自無適用法規錯誤之情形。
  (四)承上原確定判決所認定之事實可見，再審原告在系爭支票上背書乃屬於「隱存保
    證之背書」，而所謂「隱存保證之背書」，背書人即再審原告背書之目的，應純
    係以保證為目的之背書，並非基於權利轉讓之意思而背書，此與一般轉讓之背書
    ，自有不同。又再審被告占有系爭支票係作為借款之備償債務之用，其受領系爭
    支票自有法律上之原因。而再審被告於劉肇漳違約未按期清償借款時，乃依連帶
    保證之法律關係請求再審原告連帶清償乙節，並經本院調閱本院八十年度簡字第
    五七號卷宗查明屬實。是再審被告請求再審原告代為清償者，並非本於系爭支票
    之票據法律關係而為請求，則再審原告於清償後，再審被告自無依票據法相關規
    定（第一百四十四條準用第一百條）交出系爭支票之義務。至再審原告基於連帶
    保證關係，清償該借款債務後（即系爭支票二十三張面額之款項），雖依民法第
    七百四十九條規定，承受再審被告對於劉肇彰之債權，然僅得依同法第二百九十
    六條有關債權讓與之規定，請求再審被告交付證明債權之文件，或於再審被告行
    使系爭支票請求權時，據以抗辯，尚難謂再審被告之執有系爭支票係無法律上之
    原因，而有不當得利。更何況，再審被告於本院八十年度簡字第五七號案件審理
    中經承辦法官勸諭後同意返還再審原告所代為清償之金額範圍內即二十三張支票
    ，嗣於本院調查程序中，經徵得劉肇漳同意後，亦願意將附表所示之二十八張支
    票全數返還再審原告，然均為再審原告所拒絕，此有筆錄在卷可稽（見本院八十
    年度簡字第五七號卷第三五頁背面，及本院卷九十二年四月十日）。因此，亦無
    所謂再審被告如無法返還支票，再審被告即受領人應將受領時所得之利益或知其
    無法律上之原因時所現存之利益，應附加利息一併償還之問題，而再審被告既已
    表示願將系爭二十八張支票交付予再審原告，，卻為再審原告拒絕，且再審被告
    之執有系爭支票，並非不當得利，亦如前述，則再審原告指摘原判決有違背民法
    第一百七十九條及票據法第一百四十四條準用第一百條等規定之適用法規顯有錯
    誤情形等語，亦不足採信。
  (五)末查，系爭支票由劉肇漳簽發後經由再審原告背書，轉交予再審被告執有，或是
    劉肇漳簽發後經由劉君權及再審原告背書，始交予再審被告執有之移轉過程，因
    再審原告所為之背書為「隱存保證之背書」，該背書與一般基於轉讓票據權利而
    為之背書，性質不同，而再審原告引用之最高法院四十九年度台上字第三三四號
    判例意旨則是論述支票之文義性及無因性，進而區別票據法律關係與基礎原因關
    係各自獨立之性質，該判例之基礎事實尚與本件事實有所不同，自無法比附援引
    ，是再審原告以該判例指摘原判決適用法規顯有錯誤等語，亦無理由。
四、按再審之訴顯無理由者，得不經言詞辯論以判決駁回之，固為民事訴訟法第四百
    九十八條第二項所明定，但法院認為有傳訊當事人之必要，先指定日期命行準備
    程序後，再以判決認再審之訴為顯無理由予以駁回，亦難指為違法最高法院四十
    四年台上字第五六六號判例意旨可資參照。綜上所述，再審原告指摘本院九十一
    年度再易字第二九號確定判決有民事訴訟法第四百九十六條第一項第一款之適用
    法規顯有錯誤情事，尚有誤會。從而，再審原告以該確定判決具有民事訴訟法第
    四百九十六條第一項第一款，適用法規顯有錯誤之情事為由，提起本件再審之訴
    ，顯無理由，爰依前開民事訴訟法第五百零二條第二項之規定及判例意旨，乃不
    經言詞辯論，逕以判決駁回之。
五、據上結論：本件再審之訴無理由，依民事訴訟法第五百零二條第二項、第七十八
    條，判決如主文。
中      華      民      國    九十二    年      四      月    三十      日
                              臺灣高雄地方法院民事第一庭
~B審判長法官     林紀元
~B法      官     唐照明
~B法      官     蘇姿月
本判決不得上訴。
中      華      民      國    九十二    年      四      月    三十      日
~B法院書記官    歐文政


司法院資訊處製作；財團法人民間司法改革基金會備份。
